【裁判字號】    98,消債更,323
【裁判日期】    981224
【裁判案由】    更生
【裁判全文】
臺灣桃園地方法院民事裁定           98年度消債更字第323號
聲  請  人
即  債務人  甲○○
上列當事人因消費者債務清理事件聲請更生，本院裁定如下：
    主  文
更生之聲請駁回。
聲請費用由聲請人負擔。
    理  由
一、本件聲請意旨略以：聲請人目前資產總價值為新台幣（下同
    ）2,131,793 元，債務總金額為4,683,075 元（有擔保債務
    259 萬元，無擔保債務2,093,075 元），而聲請人5 年內從
    事營業活動經營「協億撚紗廠」（為獨資商號，負責人為甲
    ○○），每月平均營業額約12萬元，於消費者債務清理條例
    施行前，曾依中華民國銀行公會會員辦理消費金融案件無擔
    保債務協商機制，與最大債權金融機構花蓮企銀（業與中國
    信託商銀合併）成立協商，每月應還款9,410 元，因聲請人
    所得為營業所得收入來源不固定（客戶以支票付款，票期長
    達2 至6 個月不等），加計未參與協商銀行每月應繳金額，
    其收入無法接續以按時繳款而毀諾，具不可歸責於己致履行
    顯有重大困難之事由。又聲請人因協億撚紗廠收入銳減而有
    不能清償債務之虞，嗣於民國98年07月09日再以書面向最大
    債權銀行元大商銀請求協商債務清償方案，元大商銀迄98年
    09月08日逾30日不開始協商，且聲請人無擔保或無優先權之
    債務總額未逾1,200 萬元，復未經法院裁定開始清算程序或
    宣告破產，爰依法聲請更生等語。
二、按債務人不能清償債務或有不能清償之虞者，得依本條例所
    定更生或清算程序，清理其債務；聲請更生或清算不合程式
    或不備其他要件者，法院應以裁定駁回之，但其情形可以補
    正者，法院應定期間先命補正；債務人與金融機構協商成立
    者，不得聲請更生或清算。但因不可歸責於己之事由，致履
    行顯有重大困難者，不在此限；本條例施行前，債務人依金
    融主管機關協調成立之中華民國銀行公會會員，辦理消費金
    融案件無擔保債務協商機制與金融機構成立之協商，準用前
    項之規定。消費者債務清理條例第3 條、第8 條、第151 條
    第5 項、第6 項定有明文。是債務人聲請更生或清算，除須
    符合不能清償債務或有不能清償之虞之要件外，倘其已與各
    債權銀行協議成立債務清理契約，尚須因不可歸責於己之事
    由，致該方案履行顯有重大困難，始能聲請更生或清算，避
    免債務人任意毀諾已成立之協商，濫用更生或清算之債務清
    理程序。
三、經查：
  (一)聲請人因消費借貸、信用卡或現金卡負欠金融機構無擔保債
    務887,096 元（花蓮企銀368,528 元、乙○銀行70,668元、
    新竹商銀273,759 元、渣打國際商銀118,288 元、寶華商銀
    55,853元），於消費者債務清理條例施行前，曾依「中華民
    國銀行公會會員辦理消費金融案件無擔保債務協商機制」與
    最大債權金融機構花蓮企銀於95年09月25日成立協商，自95
    年10月起，分120 期，利率5 ％，每月10日清償9,410 元，
    嗣於98年04月間毀諾等情，有其所提協議書影本、債權金額
    明細表影本、財團法人金融聯合徵信中心當事人綜合信用報
    告－債務清理條例前置協商專用債權人清冊可稽（本院卷第
    27至28頁、第16至19頁），並據債權人慶豐商銀陳報在卷，
    堪認屬實。
  (二)聲請人雖稱：其所得為營業所得收入來源不固定，加計未參
    與協商銀行每月應繳金額，其收入無法接續以按時繳款而毀
    諾，具不可歸責於己致履行顯有重大困難之事由，且因協億
    撚紗廠收入銳減而有不能清償債務之虞云云。惟查：
  1.聲請人之資產有坐落桃園縣蘆竹鄉○○段17-33 、17-38 地
    號、應有部分各130/10000 （財產目錄誤載17-38 地號之應
    有部分為1/1） 之建地及上開17-33 地號土地上483 、1373
    建號即門牌號碼桃園縣蘆竹鄉○○路269 巷1 弄27號之建物
    全部（1373建號建物係未辦保存登記之增建物且部分占用鄰
    地）暨協億撚紗廠投資額20萬元，有其所提財產目錄、財產
    歸屬資料清單、土地及建物登記謄本、本院民事執行處98年
    08月24日桃院永98司執宙字第402 號通知等件可稽（本院卷
    第5 頁、第24頁、第29至33頁、第59至61頁）。
  2.又聲請人自承其因消費借貸、自用住宅借款、信用卡或現金
    卡積欠金融機構有擔保債務259 萬元（元大商銀），無擔保
    債務2,093,075 元（乙○銀行56,667元、渣打國際商銀含原
    新竹商銀319,408 元、香港上海豐銀行402,000 元、星展
    銀行即原寶華商銀105,000 元、中國信託商銀即原花蓮企銀
    296,000 元、慶豐商銀914,000 元），合計4,683,075 元，
    有其提出之債權人清冊、前開信用報告等件為憑（本院卷第
    10至11頁、第16至19頁）。
  3.另依聲請人所提97年01月至98年04月之營業人銷售額與稅額
    申報書（401 ）顯示，其獨資經營之協億撚紗廠於此期間之
    銷售額合計2,513,452 元，平均月營業額約157,089 元，且
    98年03月至04月銷售額共計298,588 元，並非無收入。再觀
    諸本院訊問時聲請人配偶略稱：401 表上面的金額發票是兩
    個月才開一次，因為我們是沒有成本的，純代工的，客戶有
    送原物料過來，我們就有工作收入，有時候出口比較多，錢
    是用到房貸、廠房租金、水電費，剩下的就是在收入不好的
    期間，家裡要用，二月是繳學費期間，有時候要借貸，正常
    是3 至6 月才有工作，那幾個月的收入會比較多；（為何當
    初會毀諾？）收入不好，想要留錢來還房貸，因我們認為房
    貸不能耽誤等語（本院卷第83頁背面）。可知聲請人於前述
    期間收入非低，縱扣除其所主張其每月平均必要支出之房屋
    貸款、餐費、水費、電費、瓦斯費及交通費等合計29,243元
    （19,000＋4,500 ＋415 ＋2,128 ＋2,600 ＋600 ，本院卷
    第8 頁）與廠房租金26,000元（本院卷第82頁背面），尚有
    餘額可預留供其日後清償剩餘房屋貸款，衡情以聲請人當時
    收入扣除上開支出後，清償前開協商金額，應更無困難。
  4.況且，房屋貸款支出名義上雖屬債務，惟實質上乃債務人藉
    由按期清償貸款而逐期累積個人資產，債務人於經濟困頓之
    際，本應選擇適當處分其資產以減輕債務負擔，斷無允許債
    務人繼續負擔高額房屋貸款支出而持續累積其個人資產，卻
    企圖削減應償還債權人之債權成數之理。聲請人所有上開房
    地經鑑定價值約5 百多萬元，縱依本院所定第2 次拍賣公告
    最低價額合計4,824,000 元，已據慶豐商銀代理人到庭陳明
    在卷（本院卷第81頁），聲請人並無異議，復有前揭本院民
    事執行處通知可查（本院卷第59至61頁）。依聲請人負債狀
    況、資產價值及經濟收入觀之，倘其能妥適處分上開房地以
    清償債務，除可清償其以該房地向元大商銀抵押借款即有擔
    保債務259 萬元，至少尚餘2 百多萬元得供清償未納入協商
    之慶豐商銀、香港上海豐銀行等債務及前揭協商金額，而
    可大幅降低負債，則在客觀上聲請人是否符合「不能清償債
    務或不能清償之虞」已非無疑。然目前有擔保債務即房屋貸
    款仍由聲請人按期清償，業據債權人元大商銀代理人到庭陳
    述明確（本院卷第81頁之98年10月16日訊問筆錄），詎聲請
    人卻僅因預慮將其收入留供日後清償剩餘房屋貸款，即於98
    年04月間毀諾已成立之協商，再以其具不可歸責於己致履行
    顯有重大困難之事由聲請更生，難認聲請人無藉更生程序規
    避債務之道德風險，是聲請人主張其毀諾具「不可歸責於己
    之事由，致履行顯有重大困難」，且確有「不能清償債務之
    虞」等語，自難憑信。
  5.此外，聲請人迄今仍無法舉證證明其於協商成立後有何「不
    可歸責於己之事由，致履行顯有重大困難」及「不能清償之
    虞」，又聲請人既有上開資產，且其非無能力清償債務，縱
    有一時履行不便，允宜經由個別債權銀行之「個別協商一致
    性方案」及「95年債務協商變更還款條件方案」等協商程序
    謀求適當履債，方符合消債者債務清理條例兼顧保障債權人
    公平受償及重建復甦債務人經濟生活之立法目的，聲請人不
    宜任意選擇毀諾聲請更生，是其聲請更生與法不合，應予駁
    回。
  (三)又本院雖於98年09月11日裁定准予保全處分（本院卷第64頁
    ），然該保全處分業已屆滿60日而未經聲請人向本院聲請或
    本院依職權裁定延長，故已失其效力，附此敘明。
四、綜上，本件聲請人毀諾既無不可歸責於己之事由，致履行協
    商顯有重大困難，又有資產且非無能力清償債務，並無不能
    清償或有不能清償之虞，應屬聲請更生之要件不備，且又無
    從補正，依前開說明，自應駁回其更生之聲請。
五、爰依消費者債務清理條例第8 條、第15條，民事訴訟法第95
    條、第78條，裁定如主文。
中    華    民    國    98    年    12    月    24    日
                        民事第三庭    法  官  周玉
上列正本證明與原本無異。
如不服本裁定，應於裁定送達後10日內，以書狀向本院提出抗告
，並繳納抗告費新臺幣1千元。
中    華    民    國    98    年    12    月    24    日
                                      書記官  崔青菁


司法院資訊處製作；財團法人民間司法改革基金會備份。
